【裁判字號】    94,訴,2847
【裁判日期】    950823
【裁判案由】    新型專利異議
【裁判全文】
臺北高等行政法院判決
                                    94年度訴字第02847號
                              .
原      告  甲○○
訴訟代理人  桂齊恆律師
複  代理人  廖正多律師
被      告  經濟部智慧財產局
代  表  人  蔡練生（局長）
訴訟代理人  丁○○
            丙○○
參  加  人  建準電機工業股份有限公司
代  表  人  乙○○（董事長）
訴訟代理人  陳啟舜律師
複  代理人  錢師風律師
            楊翠玲律師
上列當事人間因新型專利異議事件，原告不服經濟部中華民國94
年7 月4 日經訴字第09406130940 號訴願決定，提起行政訴訟，
本院判決如下：
    主  文
原告之訴駁回。
訴訟費用由原告負擔。
    事  實
一、事實概要：參加人於民國（下同）87年10月8 日以「散熱扇
    之電路板定位構造」向被告（原經濟部中央表準局，88年01
    月26日改制為經濟部智慧財產局）申請新型專利，經被告編
    為第00000000號審查，准予專利。公告期間，原告以其違反
    核准審定時專利法第98條第2 項規定，不符新型專利要件，
    對之提起異議，案經被告審查，於93年11月19日以（93 ）
    智專三（二）04099 字第09321029070 號專利異議審定書為
    「異議不成立」之處分。原告不服，提起訴願，遭決定駁回
    ，遂提起行政訴訟。本院因認本件撤銷訴訟之結果，參加人
    之權利或法律上利益將受損害，爰依職權裁定命獨立參加被
    告之訴訟。
二、兩造聲明：
    (一)原告聲明：
      1.訴願決定及原處分均撤銷。
      2.被告應為異議成立之審定。
      3.訴訟費用由被告負擔。
    (二)被告聲明：
      如主文所示。
三、兩造之爭點：
    系爭案是否違反核准審定時專利法第98條第2 項進步性之規
    定，不符新型專利要件？
    (一)原告主張：
      按系爭專利核准審定適用之專利法第98條第2 項規定：「
      新型係運用申請前既有之技術或知識，而為熟習該項技術
      者所能輕易完成且未能增進功效時，雖無前項所列情事，
      仍不得依本法申請取得新型專利。」依前揭法條規定之意
      旨，一新型專利案申請專利範圍界定之技術特徵相較於公
      開在先之先前技術不具進步性時，即不符新型專利要件，
      依法自應撤銷其不當暫准之專利權，第查：
      1.本件系爭第00000000號「散熱扇之電路板定位構造」新
        型專利案，係87年10月8 日提出申請，經核准審定公告
        於92年1 月1 日之專利公報上（公告第516817號），該
        專利案之主要技術特徵依其申請專利範圍之記載係包括
        有3獨立項，其分別為：
        第1 獨立項（申請專利範圍第1 項）界定：一種散熱扇
        之電路板定位構造，其包含：
        一電路板120 ，其設有一中心孔121 、一感應元件122
        及定位孔123 ；
        一軸管140 ，其管徑小於該電路板120 中心孔121 之孔
        徑，該軸管140 並穿設於該電路板120 中心孔121 ；
        一上極片160 ，其設有一孔161 供緊配套合於軸管140
        ，其極緣形成極緣端162 ；
        一下極片130 ，其設有一孔131 供緊配套置於軸管140
        ，其相對應於電路板120 之定位孔121 處設有定位孔
        132 ；及
        一線圈座150 ，其設有一孔151 供套置於該軸管140 ，
        其一側設有定位柱152 穿設於該電路板120 及下極片
        130 之定位孔121 、132 ；
        其中線圈座150 設定位柱152 對應結合於電路板120 及
        下極片130 之定位孔132，使該線圈座150 中心點、上
        極片160 之極緣端162 及該電路板120 之感應元件122
        可對正成在同一直線之縱向位上。
        第2 獨立項（申請專利範圍第4 項）界定：一種散熱扇
        之電路板定位構造，其包含：
        一殼體310 ，其設有一容室311 ，該容室311 底部設有
        一管座312及定位柱313 ；
        一電路板320 ，其設有一中心孔321 、一感應元件322
        及定位孔323 ；
        一上極板360 ，其設有一孔361 供套置於軸管340 ，其
        極緣形成極緣端362 ；
        一下極板330 ，其設有一孔331 供軸管340 套置，其相
        對應於該電路板320 之定位孔323 處設有定位孔332 ；
        一軸管340 ，其管徑小於該電路板320 中心孔321 之孔
        徑，軸管340 緊配合套置於該殼體310 之管座312 內，
        並穿設於該電路板320 中心孔321 ；及
        一線圈座350，其設有孔351 套置軸管340 ；
        其中殼體310 之定位柱313 係對應結合於電路板320 之
        定位孔323 及下極片330 之定位孔332 ，使該線圈座
        350 中心點、上極片360 極緣端362 及該電路板320 之
        感應元件322 可精確對正成在同一直線之縱向位上。
        第3 獨立項（申請專利範圍第5 項）界定：一種散熱扇
        之電路板定位構造，其包含：
        一電路板420 ，其設有一中心孔421 、一感應元件422
        及定位孔423 ；
        一軸管440 ，其管徑小於該電路板420中心孔421 之孔
        徑，該軸管440 並穿設於該電路板420 中心孔421 ；
        一上極片460 ，其設有一孔461 供緊配套合於軸管440
        ，其極緣形成極緣端462 ；
        一下極片430 ，其設有一孔431 供緊配合套置於軸管
        440 ，其相對應於該電路板420 之定位孔423 處設有定
        位柱432 ；及
        一線圈座450 ，其設有一孔451供套置於該軸管440 ，
        且被上、下極片460 、430 夾固定位；
        其中下極片430 之一極緣端及該電路板420 之感應元件
        422 可對正成在同一直線之縱向位上。
        由前揭系爭案申請專利範圍第1 、4 、5 項等獨立項所
        界定之內容可知，其技術特徵主要在於：其以管徑較電
        路板中心孔孔徑小之軸管穿設電路板後，再緊配套合上
        極片、線圈座及下極片之中心孔，並在線圈座或殼體或
        下極片上設置定位柱，用以結合於電路板及／或下極片
        之定位孔，使線圈座中心點、上極片極緣端及電路板之
        感應元件可對正在同一直線之縱向位上。
      2.次查被告於本件系爭新型專利異議事件之審定理由中主
        要係認為：證據2 、3 、6 、7 、8 實際上均未揭示系
        爭案技術特徵中以一管徑小於電路板中心孔孔徑之軸管
        穿設於該電路板，之後該軸管再緊套合於上、下極片及
        線圈座之中心孔之構造特徵。系爭案上述技術特徵部分
        可避免電路板與軸管套合時導致電路板龜裂損壞，而仍
        可維持感應元件之精確定位，可避免以習知技術之軸管
        或軸柱與電路板中心孔迫緊壓合時導致之上述缺失，故
        系爭案仍具功效上之增進者，證據2 、3 、6 、7 、8
        或其相關技術之組合，均仍不足以否定系爭案進步性。
        另認為系爭案第6 、7 項附屬之界定內容，其在技術上
        仍是具體明確可實施，且可合理界定其應用領域，並無
        不合附屬項要件之情事。再查訴願機關之決定理由仍採
        相同於被告的審查理由，為訴願駁回之決定。
      3.對於前述被告審定理由及訴願決定理由，原告必需陳明
        ：行政程序法第9 條規定：「行政機關就該管行政程序
        ，應於當事人有利及不利之情形，一律注意。」又同法
        第43條復規定：「行政機關為處分或其他行政行為，應
        斟酌全部陳述與調查事實及證據之結果，依論理及經驗
        法則判斷事實之真偽，並將其決定及理由告知當事人。
        」依前揭法條之意旨，行政機關依職權調查證據時，為
        探知事實真相，俾以發現實質的真實，故在審理的過程
        中，行政機關對於當事人有利及不利之事項應一律注意
        ，而且需對當事人全部陳述之理由依法理判斷事實之真
        相。今觀被告對系爭專利案異議審定理由以及原決定機
        關的決定理由中可以得知，被告對系爭專利案相較於異
        議證據不合於進步性規定等事實，並未作出公正且合理
        之審查，而作出違法的行政處分，被告所為之行政處分
        違反尋求事實真相的論理原則，其認事用法上，確有明
        顯錯誤之處。以下即將理由詳細陳述於后：
        (1)就系爭案第1 獨立項（申請專利範圍第1 項）所界定
          之技術特徵與異議證據之比較而論，被告即有誤判之
          情事，因為：
          以系爭案第1 獨立項之技術特徵與證據2 相較，系
            爭案中之電路板120 、軸管140 、上極片160 、下
            極片130 、線圈座150 等構件在證據2 中均可見及
            對應相同之構件及構造，特別是系爭案申請專利範
            圍第1 項界定「在線圈座上設置定位柱，用以結合
            於電路板及下極片之定位孔中」之定位組合構造特
            徵，在證據2 第1 圖及其申請專利範圍第1 項已清
            楚地被揭露，兩者間僅有若干細部構造有些微差異
            。
          惟系爭案申請專利範圍第1 項未於證據2 被揭露之
            特徵，在證據6 及證據7 中可以見及相對應之構造
            ，其中：在證據6 之申請專利範圍第1 項中，即清
            楚提示系爭案電路板上感應元件係設在線圈座中心
            點與上極片之極前端（即極緣端）所連接形成之直
            線之縱向位上之特徵。另在證據7 第2-7 圖及其申
            請專利範圍第1 項中清楚揭示藉由金屬軸管4 貫穿
            定子線圈3 、上、下磁極片31、32及電路板2 之中
            心孔結合一體，再以軸管4 底端壓合於殼座1 之中
            心柱孔11內，與系爭案之組成構造相同，且兩者同
            樣利用軸管貫穿過電路板具有避免電路板龜裂損壞
            之功效，結合證據2 、6 及7 已清楚揭露系爭案第
            1 獨立項之所有技術內容。然而被告卻反而認定各
            證據未揭示系爭案之技術特徵，由此顯見，被告在
            證據採認上未盡其應有之調查之責，以致對本件作
            出錯誤的審定結果。
        (2)就系爭案第2 獨立項（申請專利範圍第4 項）所界定
          之技術特徵與異議證據之比較而論，被告同樣有誤判
          之情事，因為：
          以系爭案第2 獨立項與第1 獨立項相較，兩者之差異
          在於：第2 獨立項中增加一殼體310 ，該殼體310 中
          具有容室311 、管312 座及定位柱313 ，另將第1 獨
          立項中「在線圈座上設置定位柱，用以結合於電路板
          及下極片之定位孔中」之特徵作位置上之變更，而修
          改為「以殼體310 之定位柱313 結合於電路板320 及
          下極片330 之定位孔323 、332 中」，其餘特徵概與
          第1 獨立項相同。惟以系爭案第2 獨立項與證據2 相
          較，系爭案殼體310 、電路板320 、軸管340 、上極
          片360 、下極片330 、線圈座350 等構件在證據2 中
          均可見及對應相同之構件及構造，且系爭案第2 獨立
          項利用殼體310 之定位柱313 結合於電路板320 及下
          極片330 之定位孔323 、332 中之特徵，為證據2 利
          用線圈座之定位柱結合於電路板及下極片之定位孔中
          之簡單位置改變。且如前述說明，系爭案第2 獨立項
          中「電路板上感應元件係設在線圈座中心點與上極片
          之極前端（即極緣端）所連接形成之直線之縱向位上
          」以及「藉由金屬軸管貫穿定子線圈、上、下磁極片
          及電路板之中心孔結合一體，再以軸管底端壓合於殼
          座之中心柱孔內」等特徵在證據6 、7 中已被揭露，
          故此，結合證據2 、6 及7 已清楚揭示系爭案第2 獨
          立項之所有技術特徵，而被告卻作出相反的審定結果
          ，由此足見，被告在本件之證據採認上未盡其應有之
          調查之責，確有行政疏失。
        (3)就系爭案第3 獨立項（申請專利範圍第5 項）所界定
          之技術特徵與異議證據之比較而論，被告同樣有誤判
          之情事，因為：
          以系爭案第3 獨立項與其第1 獨立項內容相較，兩者
          之差異在於：將第1 獨立項中「在線圈座上設置定位
          柱，用以結合於電路板及下極片之定位孔中」之特徵
          作位置上之變更修改為「以下極片430 之定位柱432
          結合於電路板420 之定位孔423 中」，其餘特徵概與
          第1 獨立項相同。惟以系爭案第3 獨立項與證據2 相
          較，系爭案電路板420 、軸管440 、上極片460 、下
          極片430 、線圈座450 等構件在證據2 中均可見及對
          應相同之構件及構造，且系爭案第3 獨立項利用下極
          片之定位柱結合於電路板之定位孔中之特徵，為證據
          2 利用線圈座之定位柱結合於電路板及下極片之定位
          孔中之簡單位置改變。且如同前述所言，系爭案第3
          獨立項中「電路板上感應元件係設在線圈座中心點與
          上極片之極前端（即極緣端）所連接形成之直線之縱
          向位上」以及「藉由金屬軸管貫穿定子線圈、上、下
          磁極片及電路板之中心孔結合一體，再以軸管底端壓
          合於殼座之中心柱孔內」等特徵已在證據6 、7 中被
          揭露，故此，結合證據2 、6 及7 已清楚揭示系爭案
          第3 獨立項之所有技術特徵，而被告卻作出相反的審
          定結果，由此足見，被告在本件之證據調查未盡其應
          有之責，確有行政疏失。
        (4)被告就系爭案申請專利範圍第6 、7 項不為說明書及
          圖式所支持之事實，有審查不合理之情事：
          原告對系爭案提出異議時，曾於異議理由書中主張系
          爭案申請專利範圍第6 、7 項係依附於第3獨立項（
          申請專利範圍第5 項），有關該第3 獨立項之技術特
          徵係被記載於系爭案原核准專利之說明書及第12-14
          圖中，但系爭案申請專利範圍第6 、7 項所界定之「
          該線圈座設有定位柱，對應結合於下極片另設之定位
          孔」，以及「該線圈座設有定位柱，對應結合於電路
          板另設之定位孔。」等特徵在系爭案之說明書及圖式
          均未揭示，無法獲得說明書及圖式所支持，違反系爭
          案核准當時適用之專利法第105 條準用第22條第3項
          或第4 項規定。惟被告不察，反以系爭案第6 、7 項
          附屬項之界定內容，在技術上仍是具體明確可實施，
          且可合理界定其應用領域，並無不合附屬項要件之情
          事等云云，由此可見，被告的審查理由明顯有違反行
          政處分應符合公正且合理之原則。
      4.綜上論陳，被告於本件系爭專利異議事件之審查過程中
        ，顯然對系爭新型之進步性判斷上過於主觀，與專利審
        查基準所規範之判斷原則相違，故被告誤判維持系爭專
        利案專利權確屬違法，為此，謹請判決如訴之聲明，藉
        維法紀。
    (二)被告主張：
      1.起訴狀理由3.之(1)所述並非事實；証據2 之定子構造係
        以定子座之中央柱11供上、下極片與繞線輪之組合，以
        及電路板之中心孔穿套，其中上、下極片及其間之繞線
        輪先以金屬管5 穿套並以擴張兩端側唇緣方向固定成一
        體，再穿套於上述中央柱11上，繞線輪之二盤面上設豎
        立柱用以定位上下極片及線路板之對應孔。相較之下，
        証據2 中上述之金屬管5 與系爭案中之軸管並非對等之
        構件，因為証據2中之金屬管5實際上並未穿過電路板之
        中心孔，故証據2在構造上與系爭案大不相同，並非僅
        有些微差異而已。另一方面，証據6之定子感應元件定
        位構造，其以軸管緊配結合上、下極片、線圈座及電路
        板，故其中之電路板係以緊配結合方式固定在軸管上，
        其與系爭案中電路板中心孔之孔徑大於軸管之管徑，使
        電路板與軸管形成鬆配結合方式，兩者顯然恰好相反。
        証據7中之定子線圈，上、下極片及電路板均係以其中
        心孔緊配結合於一具有多段外徑之金屬軸管上，故其中
        電路板與軸管之結合方式亦與系爭案恰好相反。而上述
        証據6及7之軸管與電路板中心孔形成之緊配結合方式顯
        然不能避免電路板與軸管緊配套合時可能產生之龜裂損
        壞。故起訴狀中上述理由顯然與事實相反，並不足採信
        。因為証據6及7實質上即係系爭案所要改良之先前技術
        。
      2.起訴狀理由3.之(2)及(3)中重述前述之論述，如上述分析
        者，証據2 、6 、7 中均未揭示系爭案之技術特徵中以
        一管徑小於電路板中心之孔徑之軸管穿設於該電路板，
        之後再緊配套合於上、下極片及線圈座之中心孔之構造
        特徵；系爭案上述技術特徵可避免電路板與軸管套合時
        導致之電路板龜裂損壞，而仍可維持感應元件之精確定
        位；上述系爭案之功效亦未見之於証據2 、6 、7 ；故
        結合証據2 、6 、7 不足以否定系爭案第1 項、第4 項
        、第5 項等獨立項之進步性。
      3.系爭案第6 項、第7 項所界定之於線圈座上設定位柱以
        結合下極片上對應之定位孔，或結合於電路板上對應之
        定位孔；上述界定之技術內容係明確與可實施者，例如
        第5 圖中之線圈座即已顯示其設有定位柱252 可結合於
        下極片之定位孔232 ，以及線圈座上設有定位柱253 可
        結合於電路板之定位孔223 。故上述附屬項確可實施，
        並有相關之圖示可予以支持之，起訴狀理由3.之(4)所述
        者並非事實，應不足採信。
      4.綜上所述，被告原處分並無違法，敬請駁回原告之訴。
    (三)參加人主張：
      1.本件爭點所在：
        (1)系爭案之技術特徵是否僅為習知技術？
        (2)系爭案是否有增進功效？
      2.系爭案之技術特徵是否僅為習知技術？
        (1)原告主張系爭案之技術特徵為「鬆結合」，該鬆結合
          為習知技術。
        (2)系爭案之申請專利範圍共有7 項，其中該第1 項、第
          4 項、第5 項分別為獨立項，該獨立項之技術特徵在
          於：「以管徑較電路板中心孔徑小之軸管穿設電路板
          後，再將軸管緊配套合於上極片、線圈座及下極片之
          中心孔，並在線圈座或殼體或下極片上設置定位柱，
          用以結合於電路板及／或下極片之定位孔，使線圈座
          中心點、上極片極緣端及電路板之感應元件可對正在
          同一直線之縱向位上」。
        (3)系爭案之技術特徵包括：以管徑較電路板中心孔徑
          小之軸管穿設電路板；將軸管緊配套合於上極片、
          線圈座及下極片之中心孔；在線圈座或殼體或下極
          片上設置定位柱，用以結合於電路板及／或下極片之
          定位孔；使線圈座中心點、上極片極緣端及電路板
          之感應元件可對正在同一直線之縱向位上。
        (4)系爭案為「散熱扇之電路板定位構造」之新型專利案
          件，系爭案之技術內容為該整體構造，該整體構造除
          包括有「以管徑較電路板中心孔徑小之軸管穿設電路
          板」外，還包括有「將軸管緊配套合於上極片、線圈
          座及下極片之中心孔；在線圈座或殼體或下極片上設
          置定位柱，用以結合於電路板及／或下極片之定位孔
          ；使線圈座中心點、上極片極緣端及電路板之感應元
          件可對正在同一直線之縱向位上」等技術內容，因此
          ，系爭案之技術特徵並非如原告主張僅為該「鬆結合
          」技術，及該「鬆結合」技術為習知技術，原告之主
          張顯然因其對系爭案之技術內容誤解所致。
        (5)證據2 之定子座構造係「將該金屬管5 二側唇緣51擴
          張使上、下極片3 、4 被固定，該上、下極片3 、4
          間夾置定子座2 ，該定子座2 二盤面設豎立之柱22、
          23穿越上、下極片3 、4 之孔31、41；及定子座2 另
          設柱25結合線路板6 之孔；金屬管5 內徑52套在殼座
          1 之中心軸柱11外徑」。該證據2 「由金屬管5 內徑
          52套在殼座1 之中心軸柱11外徑」；與系爭案「由軸
          管340 直接結合於殼體310 」之技術手段不同；證據
          2 「將金屬管5 二側唇緣51擴張使上、下極片3 、4
          被固定，及該證據2 之金屬管5 僅結合上、下極片3
          、4 ，並未貫穿電路板6 」；與系爭案「上極片360
          、下極片330 由孔361 、331 成緊配套合於軸管340
          ，及該軸管340 之管徑小於該電路板320 中心孔321
          孔徑之鬆配合方式穿設該電路板320 中心孔321 」
          之技術手段不同。證據2 之「定子座2 由二盤面各設
          豎立之柱22、23、26，分別供上、下極片3 、4 之孔
          31、41及線路板6 之孔62套設固定及保持適當間距」
          ；與系爭案「由殼體310 之定位柱313 係對應結合於
          電路板320 之定位孔323 及下極片330 之定位孔332
           」 之技術手段不同。證據2 「未揭示系爭案之該線
          圈座150 中心點、上極片160 之極緣端162 及該電路
          板140 之感應元件122 可對正成在同一直線之縱向位
          上」之技術手段，證據2 係無法證明系爭案為運用申
          請前既有之技術。
        (6)證據3 定子座構造之「座1 上下兩側設有腳12、13，
          用以穿入上、下極片2 、3 及電路板之孔21、31、41
          並沖壓結合，座中央孔14嵌裝一金屬套15，一軸承5
          穿越上、下極片、座中央孔、電路板4 等之圓孔22、
          32、42而緊配結合」。證據3 揭示在「定子座1 上下
          兩側設有腳12、13，用以穿入上下極片及電路板之孔
          21、31、41」，該證據3 與系爭案「在線圈座或殼體
          或下極片上設置定位柱，用以結合於電路板及／或下
          極片之定位孔」之僅結合下極片技術手段不同，且該
          證據3 亦未揭示系爭案「以管徑較電路板中心孔徑小
          之軸管穿設電路板，及使線圈座中心點、上極片極緣
          端及電路板之感應元件可對正在同一直線之縱向位上
          」等技術手段，該證據3 無法證明系爭案為運用申請
          前既有之技術，且原告於其起訴狀亦未再以該證據3
          主張系爭案不具進步性。
        (7)證據6 之定子感應元件定位構造，以「軸管14緊配結
          合上、下極片11、12、線圈座1 及電路板2 ，電路板
          2 上感應元件23設在線圈座1 中心點與上極片11之極
          前端之連線之縱向位上」。該證據6 為系爭案說明書
          所揭示公告第316648號「小型散熱扇之定子感應元件
          定位構造」新型專利案，該證據6 即係系爭案所要改
          良之先前技術，該證據6 以軸管14緊配結合上、下極
          片11、12、線圈座1 及電路板2 ，故其中之電路板2
          係以緊配結合方式固定在軸管14上，其與系爭案電路
          板120 中心孔121 之孔徑大於軸管140 之管徑，使電
          路板120 與軸管140 形成鬆配結合方式技術手段完全
          相反，該證據6 無法證明系爭案為運用申請前既有之
          技術。
        (8)證據7 之定子結合構造，係「一具多段外徑之金屬軸
          管4 貫穿定子線圈3 、上、下極片31、32及電路板2
          中心孔而以強力壓迫方式結合成一體，該軸管4 底部
          壓合於殼體之中心柱孔內。證據7 之金屬軸管4 與電
          路板2 之中心孔21以強力壓迫方式將其壓入結合；其
          與系爭案軸管340 管徑小於該電路板320 中心孔321
          孔徑之鬆配合結合方式技術手段完全相反，且該證據
          7 亦未揭示系爭案「以管徑較電路板中心孔徑小之軸
          管穿設電路板，及使線圈座中心點、上極片極緣端及
          電路板之感應元件可對正在同一直線之縱向位上」等
          技術手段，該證據3 無法證明系爭案為運用申請前既
          有之技術。
        (9)證據8 之「定子座2 係由上、下定子軛及矽鋼片組合
          ，該定子座2 以迫緊套入卡固於殼體1 之階梯式軸柱
          12之不同軸徑，電路板4 上有三支插柱6 ，用以插入
          上、下定子軛之小孔」，證據8 定子座2 以迫緊套入
          卡固於殼體1 之階梯式軸柱12之不同軸徑方式，與系
          爭案軸管340 管徑小於該電路板320 中心孔321 孔徑
          之鬆配合結合方式技術手段完全相反，且證據8 亦未
          揭示系爭案「線圈座中心點、上極片極緣端及電路板
          之感應元件可對正在同一直線之縱向位上」等技術手
          段，該證據8 無法證明系爭案為運用申請前既有之技
          術，且原告於其起訴狀亦未再以該證據8 主張系爭案
          不具進步性。
        (10)原告主張之各證據案均未揭示系爭案之技術特徵中「
          以一管徑小於該電路板中心孔孔徑之軸管穿設於該電
          路板，之後再緊配套合於上、下極片及線圈座之中心
          孔，及可維持感應元件之精確定位」之構造特徵，故
          結合各證據案亦不足以否定系爭案第1 項、第4 項、
          第5 項等獨立項之進步性。
      3.系爭案是否有增進功效？
        (1)系爭案之主要目的係提供一種散熱扇之電路板定位構
          造，其藉以數個定位柱定位結合電路板，使該電路板
          不致因組裝產生損壞，且同時使線圈座之中心點、上
          極片之極緣端及電路板之感應元件間可精確對正成在
          同一直線之縱向位上，使其具有組裝方便及同時具有
          馬達易於啟動之功效。
        (2)系爭案「以一管徑小於該電路板中心孔孔徑之軸管穿
          設於該電路板，之後再緊配套合於上、下極片及線圈
          座之中心孔」之構造特徵，可避免電路板與軸管套合
          時導致之電路板龜裂損壞，係可以達到創作之目的，
          係具有功效之增進。
        (3)另，系爭案「在線圈座或殼體或下極片上設置定位柱
          ，用以結合於電路板及／或下極片之定位孔；使線圈
          座中心點、上極片極緣端及電路板之感應元件可對正
          在同一直線之縱向位上」等構造特徵，可維持感應元
          件之精確定位，亦未見於各證據案，如此，系爭案亦
          具有組裝方便及同時具有馬達易於啟動之功效。
      4.綜上所述，系爭案具有進步性，被告所為「異議不成立
        」之處分並無違法，敬請判決駁回原告之訴。
    理  由
一、按「稱新型者，謂對物品之形狀、構造或裝置之創作或改良
    。」及「新型係運用申請前既有之技術或知識，而為熟習該
    項技術者所能輕易完成且未能增進功效時，雖無前項所列情
    事，仍不得依本法申請取得新型專利。」為系爭案核准審定
    時專利法第97條及第98條第2 項所明定。而公告中之新型，
    任何人認有違反首揭專利法第97條至第99條規定提起異議者
    ，依法得自公告之日起3 個月內，備具異議書，附具證明文
    件，向專利專責機關提起之。從而，系爭案有無違反專利法
    情事而應不予專利，依法應由異議人附具證據證明之，倘其
    證據不足以證明系爭案有違首揭專利法之規定，自應為異議
    不成立之處分。
二、本件系爭第00000000號「散熱扇之電路板定位構造」新型專
    利異議案，原告所舉異議證據計有：證據2 為80年9 月11日
    審定公告之第00000000號「無碳刷直流馬達之定子構造」新
    型專利案（下稱引證1）； 證據3 為78年4 月1 日審定公告
    之第00000000號「無碳刷直流馬達之定子改良構造」新型專
    利案（下稱引證2）； 證據4 為引證1 與系爭案比對圖；證
    據5 為引證2 與系爭案比對圖；證據6 為86年9 月21日審定
    公告之第00000000號「小型散熱扇之定子感應元件定位構造
    」新型專利案（下稱引證3）。 證據7 為83年5 月1 日審定
    公告之第00000000號「小型散熱扇之定子結合構造」新型專
    利案（下稱引證4）。 證據8 為84年10月21日審定公告之第
    00000000 號 「散熱風扇定子座結合及固定之結構改良」新
    型專利案（下稱引證5）。 案經被告審查略以，引證1 至5
    均未揭示系爭案申請專利範圍第1 、4 及5 等獨立項之技術
    特徵中以一管徑小於電路板中心孔之孔徑之軸管穿設於該電
    路板，之後該軸管再緊配套合於上、下極片及線圈座之中心
    孔之構造特徵；系爭案前述特徵部分可避免電路板與軸管套
    合時導至之電路板龜裂損壞，而仍可維持感應元件之精確定
    位，可避免已習知技術之軸管或軸柱與電路板中心孔迫緊壓
    合時導至之上述缺失，故系爭案仍具有功效上之增進；引證
    1 至5 或其相關技術之組合均仍不足以據以否定系爭案之進
    步性。又系爭案申請專利範圍第6 及7 項附屬項之界定內容
    ，其在技術上仍是具體明確可實施，且可合理界定其應用領
    域，並無不合附屬項要件之情事，乃為異議不成立之處分。
    原告不服，依序提起訴願及行政訴訟；兩造及參加人主張，
    各如事實欄所載，其爭點厥為系爭案是否違反核准審定時專
    利法第98條第2 項進步性之規定，不符新型專利要件？
三、經查，原告對被告所認引證2、引證5或其與其他證據組合不
    能證明系爭案不具進步性乙節並未爭執，合先說明。次查，
    引證1之定子構造係以定子座之中央柱供上、下極片與繞線
    輪之組合，以及電路板之中心孔穿套，其中上、下極片及其
    間之繞線輪先以金屬管穿套並以擴張兩端側唇緣方向固定成
    一體，再穿套於上述中央柱上，繞線輪之二盤面上設豎立柱
    用以定位上下極片及線路板之對應孔；相較之下，引証1中
    上述之金屬管與系爭案中之軸管並非對等之構件，因為引証
    1中之金屬管實際上並未穿過電路板之中心孔，故引証1在構
    造上與系爭案大不相同，非如原告所稱僅有些微差異而已。
    又另一方面，引證3之定子感應元件定位構造，其以軸管緊
    配結合上、下極片、線圈座及電路板，故其中之電路板係以
    緊配結合方式固定在軸管上，其與系爭案中電路板中心孔之
    孔徑大於軸管之管徑，使電路板與軸管形成鬆配結合方式，
    兩者顯然恰好相反。引証4中之定子線圈，上、下極片及電
    路板均係以其中心孔緊配結合於一具有多段外徑之金屬軸管
    上，故其中電路板與軸管之結合方式亦與系爭案亦恰好相反
    。而上述引證3 、及4 之軸管與電路板中心孔形成之緊配結
    合方式，顯然不能避免電路板與軸管緊配套合時可能產生之
    龜裂損壞，此正是系爭案所要改良之先前技術。故原告訴稱
    結合引證1 、3 、4 足以證明系爭案申請專利範圍第1 項、
    第4 項、第5 項等獨立項不具進步性云云，並非可採。末查
    ，系爭案第6 項、第7 項所界定之於線圈座上設定位柱以結
    合下極片上對應之定位孔，或結合於電路板上對應之定位孔
    ；上述界定之技術內容，由系爭案第5 圖中已顯示其於線圈
    座上分別設置定位柱，分別用以貫穿下極片上對應之位孔及
    電路板上之定位孔，已可獲得充分支持；故原告訴稱系爭案
    申請專利範圍第6 及第7 項附屬項所界定者不能被說明書及
    圖式所支持云云，並非事實，亦不足採。
四、綜上所述，系爭案無違核准審定時專利法第98條第2 項進步
    性之規定；原告所訴，核不足採。從而，被告所為本件異議
    不成立之處分，洵無違誤，訴願決定予以維持，亦無不合。
    原告訴請撤銷訴願決定及原處分，並命被告為異議成立之審
    定，均無理由，應予駁回。
據上論結，本件原告之訴為無理由，依行政訴訟法第98條第3 項
前段，判決如主文。
中    華    民    國    95    年     8    月   23     日
                    第二庭審判長法  官  徐  瑞  晃
                                法  官  蕭  惠  芳
                                法  官  李  得  灶
上為正本係照原本作成。
如不服本判決，應於送達後20日內向本院提出上訴狀並表明上訴
理由，如於本判決宣示後送達前提起上訴者，應於判決送達後20
日內補提上訴理由書（須按他造人數附繕本）。
中    華    民    國    95    年     8    月   30     日
                                書記官  陳  清  容


司法院資訊處製作；財團法人民間司法改革基金會備份。
